臺灣高等法院花蓮分院刑事判決　　　94年度上更(二)字第80號
上　 訴　 人　臺灣花蓮地方法院檢察署檢察官
上訴人即被告　丙○○
　　　　　　　甲○○
上列上訴人因被告偽造文書等案件，不服臺灣花蓮地方法院89年
度訴字第112號中華民國90年8月31日第一審判決 (起訴案號：臺
灣花蓮地方法院檢察署88年度偵字第3635號 、89年度偵字第881
號），提起上訴，判決後，經最高法院第二次發回更審，本院判
決如下：
    主  文
上訴駁回。
    事  實
一甲○○為聯建設股份有限公司（設於花蓮市○○路22號 3樓
  之2，以下簡稱：聯公司）董事，擁有聯公司多數股份。
  其於87 年4月間，因對該公司董事長乙○○有所不滿，決定取
  而代之，乃授意該公司會計丙○○私下委託會計師以偽造文書
  之方式將該公司董事長變更為甲○○，丙○○接獲甲○○之指
  示後，即基於與甲○○共同之犯意聯絡，明知聯公司於87年
   4月14日上午並未召開股東臨時會改選董事監察人，亦未於同
  日下午召開董事會改選甲○○為董事長，於同年 4月15日致電
  委託鼎晟會計師事務所代為辦理聯公司董事長變更登記事宜
  ，且向不知情之該事務所職員王俊仁佯稱聯公司已召開股東
  臨時會，改選甲○○為董事長，王俊仁乃利用電腦打字方式為
  聯公司製作申請董事長變更登記時須檢附之文件即「聯公
  司變更登記申請書」、「聯公司87年 4月14日股東臨時會會
  議紀錄」、「聯公司87年 4月14日改選甲○○為董事長之董
  事會會議紀錄」、「變更登記事項卡」、「聯公司董事、監
  察人名單」、「聯公司股東名簿」各 1份。又因申請董事長
  名義變更登記須蓋原負責人乙○○之印鑑章，而丙○○、甲○○又無法取得，丙○○即以乙○○之印鑑章已經遺失為由，委
  託王俊仁代為登報聲明作廢。王俊仁受託後，遂於同年 4月16
  日在自立早報上刊載以下內容之之遺失啟事：「遺失本公司董
  事長乙○○公司登記用印鑑，特此聲明作廢。雙聯公司原任董
  事長乙○○、新任董事長甲○○啟」而行使偽造文書，足生損
  害於聯公司及該公司董事長乙○○。嗣後因王俊仁將委託書
  、前述製作完成之文件及刊登遺失啟事之報紙一併寄給丙○○
  ，並請丙○○、甲○○確認並簽名蓋章後直接寄往台灣省建設
  廳辦理聯公司董事長名義變更登記，惟因王俊仁寄給丙○○
  之上揭文件被乙○○在聯公司內截獲始未得逞。
二案經乙○○訴由台灣花蓮地方法院檢察署檢察官偵查起訴。
    理  由
一右揭犯罪事實，業據證人即被害人聯公司原董事長乙○○指
  訴綦詳（見本院上更(一)卷第67至76頁）。證人即鼎晟會計師事
  務所之職員王俊仁證稱：「是丙○○委託伊辦理聯公司董事
  長名義變更登記的，被乙○○截獲之文件，是伊依照丙○○之
  意思製作後，要寄給丙○○確認的，董事長要變更為甲○○是
  丙○○告訴伊的，乙○○持有之公司印鑑章要登報聲明遺失作
  廢，也是經過丙○○同意的，伊會計事務所都是由客戶委託才
  會幫客戶登報，並不會主動幫忙登報，一定有和客戶聯絡才會
  登報‧‧‧，我登報之後，丙○○並沒有打電話跟我說她沒有
  請我代為登報這回事，如果說她有打電話給我這樣表示，我就
  會把報紙撕掉」（見第3635號偵查卷第115至第121頁、原審卷
  第119至第121頁）、「．．．我就打電話給聯公司的丙○○
  ，問她是否要辦理原董事長的印鑑變更事項，她有同意，登報
  的內容是我請報社幫我擬的，我再加上。我並沒有打電話給甲○○」（見本院上訴卷第258號卷第 55頁）等語。證人鐘士鎮
  會計師證稱：「我們不會隨便幫客戶登報，一定有聯絡過客戶
  ，才會登報」（見第3635號偵查卷第114頁反面)、「我記憶中
  是丙○○跟我們公司聯絡過的，甲○○沒有跟我們事務所聯絡
  ，乙○○也沒有跟我們聯絡過，我們也沒有跟乙○○聯絡過。
  」、「我不記得這些（文件）內容是王俊仁自己做的或是他與
  公司聯絡的，但是一定要有這些內容才可以輸入到電腦內」（
  見本院上訴卷第163至164頁）。此外，並有乙○○所提出之
  聯公司執照、營利事業登記證、變更登記事項卡、董事、監察
  人名單、聯公司87年4月14日上午10時股東臨時會議事錄、
  同日下午2時董事會議事錄、委任會計師處理改選董事監察人
  變更登記事件約定條件1紙、變更登記申請書、變更登記事項
  卡及董事、監察人名單、股東名簿、登報乙則等文件附卷可證
  ( 見第18313號偵查卷第9-23頁)。
二被告甲○○雖辯稱：伊沒有授意丙○○實施前述犯罪，聯公
  司乃伊所創立，股份均為伊家族所掌控，乙○○所持有該公司
  10% 之股份亦為伊所信託，若伊欲爭奪公司之主導權，僅需要
  求召開股東會即可成事，何須違法偽造文書？況伊若有意以偽
  造文書或其他非法方法達到變更聯公司董事長之目的，亦不
  會電請乙○○所熟識之鼎晟會計事務所製作相關文書，也不會
  公然委託該事務所職員王俊仁去登報聲明乙○○之董事長印鑑
  章遺失，更不會將非法的「書類文件」寄回「乙○○的辦公室
  」，讓它被人截獲等語；被告丙○○則辯稱：伊打電話給鼎晟
  會計事務所是徵詢公司董事長變更要如何辦理，伊並沒有委託
  該事務所辦理變更董事長登記，伊沒有向王俊仁說董事長乙○○印章已經遺失並委託代為登報，是王俊仁聽錯了，誤會伊的
  意思，所以他才登報，伊知道後叫他不要登，但他說已來不及
  等語。
三依據被告丙○○、甲○○ 2人以上之辯解，本案所必須釐清的
  事實爭點有 2：(一)王俊仁將前述內容之遺失啟事交付報社刊登
  ，究係出於王俊仁的誤會，還是出於被告丙○○的委託？(二)如
  果確實是出於丙○○的委託，則被告丙○○之犯行究竟係自己
  擅自作主，或係出於被告甲○○之指示，茲分述如下：
  (一)查丙○○於原審辯稱：董事長名義變更登記是乙○○在電話
    中指示伊去辦理的等語，惟自本院上訴審起又改稱如前述二
    所示，其前後辯解竟屬兩岐，已見其虛。且依卷附「股東臨
    時會議事錄」、「董事會議事錄」所記載之內容觀之，其上
    已記載具體之開會時間、出席人數、改選後之董事及監察人
    姓名（見第18313號偵查卷第13、14頁 ），依一般經驗法則
    ，前開內容顯係經過詳細對話後所記載下來之具體資料，絕
    非一時誤會所能憑空產生。故丙○○已經就前開「股東臨時
    會議事錄」、「董事會議事錄」之製作內容與鐘士鎮或王俊
    仁作過充分的討論或說明，極其明顯。是鐘士鎮會計師於檢
    察官隔離訊問中所證：「（這些文件即「股東臨時會議事錄
    」、「董事會議事錄」是否王俊仁所偽造）應該不是，那些
    文件都需經公司確認。」（見第3635號偵查卷第 113頁反面
    ）、王俊仁所證：（「股東臨時會議事錄」、「董事會議事
    錄」是依據何資料打的？）是他們告訴我董事長要變更為何
    人，不是丙○○就是鐘會計師。」、「我只負責打文件，那
    些文件都是經會計師及客戶確認的。」（見前揭偵查卷第
    121 頁反面）等情，核與前述經驗法則相符，衡情確屬可信
    。另丙○○於檢察官偵查時亦坦承：有告訴王俊仁要將董事
    長變更為王秋霜（見前揭偵查卷第126頁正面），是丙○○
    委託鐘士鎮或王俊仁辦理聯公司董事長變更登記一事，已
    經進入實際作業階段甚明。而丙○○既無法取得告訴人乙○○之印章，以印章遺失為由辦理更換印鑑，係唯一可能成事
    之途徑，故鐘士鎮於偵查中所證：「我們不會隨便幫客戶登
    報，一定有聯絡過客戶才會登報」（見前揭卷第114頁反面
    ）、於一審所證：「……一定有與客戶聯絡我們才會登報…
    …」（見一審卷第 119頁）；王俊仁所證：「可能是丙○○
    告訴我的（登報掛失董事長乙○○印鑑啟事），他們同意我
    才會登。」（前揭偵查卷第 118頁正面）、「（報紙）是我
    委託登的，要登報須向客戶確認，不然怕他們不認帳。」（
    見前揭偵查卷第 120頁反面）、於一審更明確證稱：「登報
    之前我確實有問過丙○○，我有問她印鑑變更是否要我們代
    理辦理印鑑遺失登報作廢的事，我印象中她確實有同意代理
    登報的事，我真的是經過丙○○她同意才登報。」（見一審
    卷第120頁）、「丙○○沒有打電話跟我 (說)沒有請我登報
    這回事，如果說他有打電話我就會把報紙撕掉。」（見一審
    卷第 121頁）等情，經核俱相符合。如果王俊仁確曾因登錯
    報紙而遭客戶指責，絕不致對此特殊之事例輕易遺忘，且王
    俊仁如果確有因誤會客戶之意思而登錯報紙之情事，亦只不
    過是業務中偶然發生之尋常過失，責任並非嚴重，依一般經
    驗法則，亦顯然不致於訴訟程序中具結作證時否認其事，本
    院認為王俊仁之證詞相對於丙○○之前開辯解，顯然較為可
    信。
  (二)又丙○○於偵查中辯稱：「（我）有提到印鑑在林董（指乙○○）處，若沒有印鑑是否可以，他（王俊仁）說一定要印
    鑑，我說那我再找林董，但找 1天都找不到，他有來電話，
    我說找不到林董，他可能誤會我意思。我也叫他不要登報，
    他說來不及了。」（見前揭偵查卷第 123頁正面）、「王俊
    仁可能聽錯，聽成公司印鑑不見」（見前揭偵查卷第 123頁
    反面），意指王俊仁將丙○○所稱「找不到董事長乙○○」
    ，聽成「印鑑不見要登報掛失」，但前述兩者之內容完全不
    同，被告丙○○此部分辯解與常情顯然不符，不足採信。王
    俊仁嗣後於本院前審（上訴審）審理時改證稱：「登報變更
    是丙○○之意思，後來她說不要登了，但我們與報社聯絡不
    要登時已來不及」（見本院上訴卷56頁）等語，與其自己於
    之前所證：「我登報後，丙○○沒有打電話跟我 (說) 沒有
    請我登報這回事，如果說她有打電話，我就會把報紙撕掉」
    等語之證詞不符（見一審卷第 121頁），其後之證詞應屬事
    後迴護之詞，不足為有利於被告之證明。
  (三)至於被告甲○○辯稱：伊擁有聯公司多數股份，依正當程
    序取得董事長並非困難一節，固然屬實，但循正當法定程序
    變更董事長時，顯然會面臨現任董事長乙○○強烈反彈或抗
    拒，被告於誤判法律形勢之情況下，企圖以既成事實解決董
    事長變更問題，仍然非無可能，故被告此項辯解亦不足採。
  (四)又被告甲○○、丙○○於原審提出聯公司於87年 5月22日
    股東會會議紀錄錄音帶 1卷及相關譯文（見原審卷81至91頁
    ）以資證明變更聯公司董事長名義係經過乙○○同意，且
    係因與王俊仁聯繫上發生差錯才會發生此一憾事之事實，惟
    經審閱其內容，在聯公司該次股東會開會過程中，乙○○
    曾就其在87年 4月16日被假借名義刊登印鑑章遺失之聲明作
    廢啟事，鄭重聲明如此是不道德之行為，而被告丙○○於該
    次會議僅係表示這是一個誤會，且已向乙○○解釋過了等語
    ，足見乙○○並未同意聯公司董事長名義變更登記，而被
    告王桂雙、丙○○為掩飾其等犯行，當然於該次股東會藉詞
    偽稱伊不知情（被告甲○○之辯詞）及只是一個誤會（被告
    丙○○之辯詞），尚難以該股東會會議紀錄之錄音帶及相關
    譯文為有利於被告 2人證據之認定。另證人即聯公司副總
    經理劉裕勝於證稱：「我在這家公司 (聯)上班2年，公司
    經營不善，與廠商之財務都不清楚，公司經常吵吵鬧鬧，我
    在公司聽到乙○○有時對員工說，有時對丙○○說公司乾脆
    再過戶回去。我是副總經理，丙○○問我，若有 1天他們要
    過戶，程序上要怎麼辦？我告訴她，她應該先去瞭解，到時
    才知道要怎麼辦。她就打電話問會計師，問如何過戶。結果
    雙方可能有誤解，丙○○說她只是問，對方怎麼就幫她辦過
    戶。後來她又打電話要阻止登報，結果他們說已經來不及了
    。這筆錢後來也沒有付。」等語（見本院上訴卷第173至174
    頁）。惟證人乙○○堅詞否認曾對員工說過「公司乾脆再過
    戶回去」等語，且稱：「丙○○是甲○○進用的，劉裕勝是
    甲○○的朋友，是她找來公司的，他來上班我都不曉得」「
    我那時很少在辦公室‧‧‧剛開始我不曉得他在公司上班」
    （見本院更(一)卷94年 3月16日審判筆錄），參以被告甲○○
    於檢察官詢問時坦承：「乙○○在聯公司搬到中山路之後
    才沒有辦公室」等語（見本院更(一)卷94年 3月16日審判筆錄
    ），應認乙○○之否認為可採，劉裕勝關於此部分證詞顯係
    迴護被告 2人之詞，不足採信。劉裕勝又證稱：「丙○○說
    她只是問，對方怎麼就幫她過戶。後來她又打電話要阻止登
    報，結果他們說已經來不及了」等語，顯與證人王俊仁、鐘
    士鎮於前述可信之證詞不符，亦不足採。
  (五)按認定犯罪事實不以直接證據為限，即綜合各種間接證據，
    本於推理作用，為認定犯罪事實之基礎，仍非法所不許。是
    本案雖無直接證據證明被告甲○○與被告丙○○間有犯意聯
    絡及行為分擔，但被告丙○○僅係聯公司之會計，而董事
    長變更係屬公司之重大事項，顯非其職權範圍，依一般經驗
    法則，苟非接獲相關指示，絕無可能擅自著手進行。且被告
    甲○○自承其掌控聯公司 90%之股份，故其雖不具有董事
    長之身分，但其實際上擁有決定聯公司重大決策之實力，
    則毋庸置疑，此種掌控公司之實力，顯然足以使公司之職員
    曲從而聽命行事。而董事長一旦變更，聯公司必然由新任
    董事長執行董事長職權，本案變更後之董事長即被告甲○○
    ，如果被告丙○○變更董事長名義之行為並非出於甲○○之
    指示，被告丙○○將來如何面對新任董事長？此項辦理變更
    登記之相關費用又如何於公司經費項下核銷？本院綜合以上
    間接證據，本於推理之作用，認定被告丙○○之前揭犯行顯
    然係出於被告甲○○之指示，被告甲○○與丙○○間就前述
    犯行有犯意聯絡，至堪認定。
四本案事證明確，被告甲○○、丙○○ 2人之所辯，均無可採。
  又被告2人利用不知情之王俊仁以電腦制作聯公司87年4月14
  日上午之股東臨時會議事錄、同日下午之董事會議事錄，該等
  文件之內容顯然不實，惟該等文件尚須經人簽名或蓋章始能生
  效，僅屬未完成之文件，而刑法第210條、第216條之行使偽造
  私文書罪，並無處罰未遂犯或預備犯，故上開文件尚不能謂被
  告 2人有偽造私文書罪之犯行。但被告委請不知情之王俊仁刊
  登聯公司原任董事長乙○○印鑑章遺失之啟事，該啟事一經
  登報即已生公告週知之效力，該登報內容為偽造私文書且經行
  使，此部分已足生損害於聯公司及其法定代理人乙○○，被
  告等行使偽造私文書罪之犯行，洵堪認定。
五另被告等於本院前審聲請傳訊證人王俊仁，惟查該證人業經原
  審、本院前審（上訴審）合法訊問，並於訊問時予當事人詰問
  之機會，且其陳述明確，別無訊問之必要，依法不得再行傳喚
  ，附此說明。
六核被告 2人所為，係犯刑法第216條、第210條之行使偽造私文
  書罪，渠等利用不知情之王俊仁為之，應成立間接正犯。渠等
  偽造啟事後復持以行使，偽造私文書之低度行為為行使之高度
  行為所吸收，應僅論以高度行為之行使偽造私文書一罪。又按
  行為後法律有變更者，適用裁判時之法律；但裁判前之法律有
  利於行為人者，適用最有利於行為人之法律，刑法第2條第1項
  定有明文。且如易服勞役、易科罰金等法令之變更，亦有刑法
  第2條第1項規定之適用。經查，又刑法第41條業於90年1月4日
  修正，同年 1月10日經總統公布實施，該條修正為：「犯最重
  本刑為5年以下有期徒刑以下之刑罪，而受6個月以下有期徒刑
  或拘役之宣告，因身體、教育、職業、家庭之關係或其他正當
  事由，執行顯有困難者，得以1元以上 3元以下折算1日，易科
  罰金。但確因不執行所宣告之刑，難收矯正之效或難以維持法
  秩序者，不在此限。」「併合處罰之數罪，均有前項情形，其
  應執行之刑逾 6月者，亦同」；較諸修正前刑法第41條規定：
  「犯最重本刑為3年以下有期徒刑以下之刑之罪，而受6個月以
  下有期徒刑或拘役之宣告，因身體、教育、職業或家庭之關係
  ，執行顯有困難者，得以1元以上 3元以下折算1日，易科罰金
  」，就易科罰金部分，以新法對行為人較為有利，是依據前開
  說明，本案自應適用修正後之刑法第 41條第1項前段規定，對
  被告甲○○、丙○○ 2人為易科罰金之諭知。原審依上開事證
  ，並審酌被告甲○○、丙○○均無前科，被告甲○○原本即擁
  有公司多數股份，但因不諳法律規定，不思以正當程序變更董
  事長而出此下策，犯罪情節尚非重大等一切情狀，均量處有期
  徒刑 3月，並均諭知易科罰金之折算標準。又被告甲○○、丙○○前均未曾受有期徒刑以上刑之宣告，有臺灣花蓮地方法院
  檢察署刑案資料查註紀錄表、臺灣高等法院被告全國前案紀錄
  表各乙紙在卷足憑，渠等 2人因一時失慮，偶罹刑典，經此刑
  之宣告，應知所警惕而無再犯之虞，認以暫不執行其刑為適當
  ，均併予宣告緩刑 2年。再以上揭聲明作廢刊登啟事業經告訴
  人乙○○攔截取回，已據其供述在卷，雖該聲明啟事係被告 2
  人供犯罪所用之物，但既經告訴人乙○○取回，即非屬被告 2
  人所有，無從依法宣告沒收（最高法院 25年上字第712號判例
  意旨參照）。原審依據前開理由對被告論罪科刑，經核認事用
  法均無不合，量刑亦屬妥當，被告 2人上訴否認犯罪及檢察官
  上訴意旨指原審判決對被告 2人之科刑過輕，指摘原判決不當
  均無理由，應均予駁回。
七至公訴意旨另以：被告丙○○明知告訴人乙○○於87年 4月間
  並未交代其辦理聯公司董事長名義變更登記事宜，純係其與
  被告甲○○2人之陰謀，竟於88年10月19日、10月26日及11月4
  日，在告訴人乙○○控告被告甲○○偽造文書之案件（即該署
  88年偵字第3635號案件）中，以證人身份在該署偵查中作證時
  ，具結後於案情有重要關係之事項，虛偽證稱：「伊所以於87
  年 4月間委託鼎晟晟會計師事務所要將聯公司之董事長變更
  為甲○○是乙○○指示伊辦理的云云，企圖為甲○○脫罪」，
  因認被告丙○○另涉犯刑法第 168條之偽證罪等語。惟按刑法
  第 168條偽證罪之處罰，目的在於使對該刑事案件毫無利害關
  係之第三人責其據實陳述，若該第三人為偏袒哪一方面而欺騙
  法院，故意為虛偽之陳述，自應課以偽證罪之責任。但本案被
  告丙○○於檢察官偵查時之應訊，事實上既為該刑案共犯之一
  ，為恐據實陳述，而罹於刑典，迫於無奈，而為虛偽之陳述，
  乃為其本身實施防禦權之結果，嗣後經檢察官偵查終結，復被
  以共犯提起公訴，則被告丙○○就本件刑案而言，自應以被告
  之地位論之，不應再以證人之身分課以刑法第 168條之偽證罪
  責，且依刑事訴訟法第186條第3款規定：與本案有共犯關係或
  嫌疑者，不得令其具結，而不得令其具結者，而誤命其具結，
  即不發生具結之效力 (最高法院30年非字第 24號判例參照)，
  而刑法第 168條之偽證罪須以經合法具結為前提要件，故被告
  丙○○自不負偽證罪責，惟公訴人認被告丙○○所涉此部分之
  偽證犯行，與上揭有罪部分之行使偽造私文書犯行，有方法、
  結果之牽連犯關係，原審就前開部分不另為無罪之諭知，於法
  亦無不當。
據上論斷，應依刑事訴訟法第373條、第368條，判決如主文。
本本案經檢察官李土城到庭執行職務。
中　　華　　民　　國　　94　　年　　9 　　月　　7 　　日
                  刑事庭審判長法  官  謝志揚
                              法  官  蔣有木
                              法  官  何方興
以上正本證明與原本無異。
如對本判決不服，應於送達後10日內，向本院提出上訴狀。其未
述理由者，並應於提出上訴狀後10日內向本院補提理由狀 (
須附繕本)。
                              書記官  劉妙娘
中　　華　　民　　國　　94　　年　　9　　月　　8　　日
附錄本案論罪科刑之法律條文：
刑法第216條：
行使第210條至第215條之文書者，依偽造、變造文書文書或登載
不實事項或使登載不實事項之規定處斷。
刑法第210條：
偽造、變造私文書，足以生損害於公眾或他人者，處五年以下有
期徒刑。
